臺灣苗栗地方法院民事判決
109年度訴字第576號
原      告  宋仁昌  
            宋仁樹  

共      同  蔡伊雅律師         
訴訟代理人  
被      告  陳秋盛  
            古陳秀松
            陳玉燕  
            黃陳致菊


            李旭元（兼李學誼之承受訴訟人）

            許榮美  



            陳曉萍  
追加被告    陳俊翔  

被      告  陳俊飛  

            陳春菊  
            陳春梅  

            陳鳳春  

            陳致安  
            陳致龍  
            陳蓉慧  
            陳美蓉  

            戴宜鑑  
            戴宜坤  

            詹秋梅  

            詹玉珍  
            詹峯旻  

            詹峯豪  
            林秀男  
            林金生  
            林佩蓉  

            曾戴雲招
            戴梅熒  

            戴鑾珍  

追加被告    鄒順海  
            鄒順妹  

            鄒順香  
            宋鎮育  
            宋鎮國  
兼上二人之  宋昱穎即宋靜怡
訴訟代理人          
上列當事人間請求塗銷地上權登記事件，本院於民國110年10月2
0日言詞辯論終結，判決如下：  
    主      文
一、附表編號1、2所示之地上權應予終止。
二、附表所示被告應就其被繼承人陳阿桂如附表編號1、2所示地
    上權辦理繼承登記後，將前開地上權登記予以塗銷。
三、訴訟費用由原告負擔。 
    事實及理由
壹、程序事項
一、按當事人死亡者，訴訟程序在有繼承人、遺產管理人或其他
    依法令應續行訴訟之人承受其訴訟以前當然停止；前開承受
    訴訟人於得為承受時，應即為承受之聲明；他造當事人，亦
    得聲明承受訴訟。民事訴訟法第168條、第175條分別定有明
    文。本件被告李學誼於民國109年12月13日訴訟繫屬中死亡
    ，有其除戶謄本附卷可憑（見本院卷2第167頁），原告並具
    狀聲明由被告李旭元承受訴訟（見本院卷2第423頁），核無
    不合，應予准許。
二、按訴狀送達後，原告不得將原訴變更或追加他訴，但請求之
    基礎事實同一者，及該訴訟標的對於數人必須合一確定時，
    追加其原非當事人之人為當事人者，不在此限。民事訴訟法
    第255條第1項第2、5款定有明文。本件原告於起訴狀送達被
    告後，因查得地上權人陳阿桂尚有繼承人陳俊翔、鄒順海、
    鄒順妹、鄒順香、宋鎮育、宋昱穎即宋靜怡、宋鎮國，原告
    遂於110年2月3日、110年3月5日追加其等為被告（見本院卷
    1第399、415頁、本院卷2第9、29頁），經核合於上開規定
    ，應予准許。
三、原告宋仁昌為坐落苗栗縣○○鄉○○段000地號土地之共有人（
    應有部分6分之1），原告宋仁樹為同段383地號土地之共有
    人（應有部分5分之1，以下分稱各該地號，合稱系爭土地）
    ，有土地登記謄本可按（見本院卷1第193至195頁），原告
    已提出系爭土地全體共有人同意提起本件訴訟之證明（見本
    院卷2第203至225頁），合於土地法第34條之1第1項規定，
    得提起本件訴訟（最高法院106年度台抗字第743號民事裁定
    意旨參照）。
四、除被告陳秋盛、陳玉燕、陳致龍、陳蓉慧、鄒順妹、鄒順香
    、宋昱穎即宋靜怡外，其餘被告均未於最後言詞辯論期日到
    場，核無民事訴訟法第386條各款所列情形，爰依原告之聲
    請，由其一造辯論而為判決。
貳、實體事項
一、原告主張：原告宋仁昌為382地號土地之共有人，原告宋仁
    樹則為383地號土地之共有人。系爭土地於38年間經當時之
    所有權人與訴外人陳阿桂設定如附表編號1、2所示之地上權
    （下稱系爭地上權），被告為陳阿桂之繼承人，尚未就系爭
    地上權辦理繼承登記。系爭土地已無陳阿桂或其繼承人所有
    之地上物，足認系爭地上權成立之目的已不存在，而系爭地
    上權設定迄今已逾70年，未定期限且無地租約定，如令繼續
    存在，將有害系爭土地之經濟價值。爰依民法第833條之1規
    定請求終止系爭地上權，並依民法第821條第1項、第767條
    規定，請求裁判終止系爭地上權，並請求被告辦理系爭地上
    權之繼承登記後予以塗銷等語。並聲明：如主文第1至2項所
    示。（見本院卷2第429至430頁）。
二、被告部分：
　㈠被告陳秋盛、陳玉燕、鄒順妹、鄒順香、宋鎮育、宋鎮國、
    宋昱穎即宋靜怡：同意塗銷。（見本院卷2第449、450頁）
    。
　㈡被告陳致龍：那個東西在那裡我都不知道，我同意不同意我
    也不知道。（見本院卷2第450頁）。
　㈢被告陳蓉慧：我什麼都不知道。（見本院卷2第450頁）。
　㈣其餘被告未於言詞辯論期日到場亦未提出書狀作何聲明或陳
    述。
三、本院得心證之理由：
  ㈠按普通地上權者，謂以在他人土地之上下有建築物或其他工
    作物為目的而使用其土地之權；地上權未定有期限者，存續
    期間逾20年或地上權成立之目的已不存在時，法院得因當事
    人之請求，斟酌地上權成立之目的、建築物或工作物之種類
    、性質及利用狀況等情形，定其存續期間或終止其地上權。
    民法第832條、第833條之1分別定有明文。次按地上權雖未
    定有期限，但非有相當之存續期間，難達土地利用之目的，
    不足以發揮地上權之社會機能。又因科技進步，建築物或工
    作物之使用年限有日漸延長趨勢，為發揮經濟效用，兼顧土
    地所有人與地上權人之利益，爰明定土地所有人或地上權人
    均得於逾20年後，請求法院斟酌地上權成立之目的、建築物
    或工作物之各種狀況而定地上權之存續期間；或於地上權成
    立之目的不存在時，法院得終止其地上權（民法第833條之1
    立法理由參照）。復依民法物權編施行法第13條之1規定，
    修正之民法第833條之1，於民法物權編99年1月5日修正條文
    施行前之未定期限地上權，亦適用之。
  ㈡經查，系爭地上權均係以建築改良物為設立目的，且均未定
    期限，租金載明每年12月底，惟未見租金約定等情，業據原
    告提出土地登記謄本（見本院卷1第195至199頁），並經本
    院職權調閱土地人工登記簿互核相符（見本院卷2第127、13
    1、137頁）。而382地號土地上原有陳阿桂所有之苗栗縣○○
    鄉○○段00○號之木造1層建物，及宋阿能、宋阿來與未登載姓
    名之其他共有人所共有之同段11號建號之木造1層建物乙節
    （以下分稱各該建號，合稱系爭建物），有建物謄本在卷可
    憑（見本院卷1第35至39頁），堪信為真。
  ㈢又系爭建物業經苗栗縣頭份地政事務所（下稱頭份地政）人
    員於108年11月22日到場確認業已滅失，並據此辦理滅失登
    記，復經本院會同地政人員到場確認屬實等情，有系爭建物
    滅失登記之原案資料、本院勘驗筆錄、現況照片及頭份地政
    勘查結果通知書等件附卷可稽（見本院卷1第41至43頁，卷2
    第239至345、399至405頁）。足認系爭土地現無系爭建物存
    在，即系爭地上權成立之目的已不存在甚明。
  ㈣從而，本院審酌系爭地上權未有期限，亦未見租金約定，且
    設定迄今已逾70年，原有之系爭建物亦已不存在，倘任令系
    爭地上權繼續存在，勢必有礙所有權人使用系爭土地，並有
    害於系爭土地之經濟價值，依民法第833條之1規定，本院認
    系爭地上權應予終止為適當。且被告陳秋盛、陳玉燕、鄒順
    妹、鄒順香、宋鎮育、宋鎮國、宋昱穎即宋靜怡曾表示同意
    塗銷（見本院卷2第449、450頁），故原告請求本院終止系
    爭地上權，應予准許。
  ㈤按各共有人對於第三人，得就共有物之全部為本於所有權之
    請求；所有人對於妨害其所有權者，得請求除去之。民法第
    821條第1項、第767條第1項中段定有明文。系爭地上權雖經
    本院判決終止，惟該地上權登記仍不失為財產上利益，且對
    於系爭土地所有權使用收益之圓滿狀態造成妨害。復因地上
    權之塗銷，性質上乃不動產物權之處分行為，於繼承人因繼
    承取得地上權之情形，依民法第759條規定，應經辦理繼承
    登記，始得為地上權之塗銷登記。是原告依前開規定，請求
    被告辦理系爭地上權之繼承登記後，予以塗銷系爭地上權登
    記，為有理由，應予准許。
四、綜上所述，原告本於民法第833條之1、第821條第1項、第76
    7條第1項中段規定，請求本院終止系爭地上權，及請求被告
    辦理系爭地上權繼承登記後，予以塗銷系爭地上權登記，為
    有理由，應予准許。
五、本件事證已臻明確，兩造其餘攻擊防禦方法及所提證據經審
    酌後，於判決結果不生影響，爰不另逐一論駁。
六、末按因共有物分割、經界或其他性質上類似之事件涉訟，由
    敗訴當事人負擔訴訟費用顯失公平者，法院得酌量情形，命
    勝訴之當事人負擔其一部。民事訴訟法第80條之1定有明文
    。本件原告之所以勝訴，係因民法第833條之1於99年2月3日
    新增規定，且被告係因繼承而取得系爭地上權，其等或因未
    能知悉繼承系爭地上權而未及塗銷，難以歸責被告，且被告
    並無占用系爭土地，而終止系爭地上權之結果，純屬有利原
    告，原告亦同意負擔本件訴訟費用（見本院卷2第450頁），
    本院斟酌上開情形，認本件訴訟費用由原告負擔，較為公平
    ，爰參照民事訴訟法第80條之1之法理，命由原告負擔本件
    訴訟費用。
中　　華　　民　　國　　110 　年　　10　　月　　27　　日
                  民事第二庭  審判長法  官  曾明玉
                                    法　官　何星磊
                                    法　官　顏碩瑋
以上正本係照原本作成。
如對本判決上訴，須於判決送達後20日內向本院提出上訴狀（須
附繕本）。如委任律師提起上訴者，應一併繳納上訴審裁判費。
                                    書記官  陳慧玲
中　　華　　民　　國　　110 　年　　10　　月　　27　　日
附表：
編號 地上權 登記權利人 坐落土地 收件年期 收件字號 登記日期 登記原因 權利範圍 存續期間  地租 設定權利範    圍 其他登記事項 1 陳阿桂（歿） 苗栗縣○○鄉○○段000地號土地 民國38年南庄字第000760號 （空白） 設定 全部 無定期 依照契約約定 82.64 平方公尺 以建築改良物為目的 2 陳阿桂（歿） 苗栗縣○○鄉○○段000地號土地 民國38年南庄字第000760號 （空白） 設定 全部 無定期 依照契約約定 82.64 平方公尺 以建築改良物為目的 陳阿桂之繼承人即被告（共34人）： 陳秋盛、古陳秀松、陳玉燕、黃陳致菊、李旭元、許榮美、陳曉萍、陳俊翔、陳俊飛、陳春菊、陳春梅、陳鳳春、陳致安、陳致龍、陳蓉慧、陳美蓉、戴宜鑑、戴宜坤、詹秋梅、詹玉珍、詹峯旻、詹峯豪、林秀男、林金生、林佩蓉、曾戴雲招、戴梅熒、戴鑾珍、鄒順海、鄒順妹、鄒順香、宋鎮育、宋鎮國、宋昱穎即宋靜怡